【裁判字號】    89,台上,1604
【裁判日期】    890714
【裁判案由】    確認母子關係存在
【裁判全文】
最高法院民事判決                              八十九年度台上字第一六○四號
    上  訴  人  甲 ○ ○
    訴訟代理人  林永頌律師
                辜郁雯律師
    被 上訴 人  乙○○○
右當事人間請求確認母子關係存在事件，上訴人對於中華民國八十八年四月二十日台
灣高等法院第二審判決（八十七年度家上字第三○四號），提起上訴，本院判決如左
：
    主  文
上訴駁回。
第三審訴訟費用由上訴人負擔。
    理  由
本件上訴人主張：伊雖曾為訴外人即伊舅舅余楊柳收養，但因養父母未盡撫養義務，
而終止收養關係，故於民國三十五年十月一日初次設籍登記，即回復從母姓，並回復
與生父母之關係，而登記為「徐炳燦；父為蘇清琪、母為蘇徐滿；戶長余楊柳之家屬
」。詎料被上訴人竟否認伊與生母蘇徐滿（已故）間之親子關係存在，且伊提起本件
確認之訴，亦有即受確認判決之法律上利益等情，爰求為確認伊與已故蘇徐滿間母子
關係存在之判決。
被上訴人則以：上訴人雖係伊兄弟，但其被訴外人余楊柳收養後，迄未終止收養，至
於光復之初所為之戶籍登記，則或誤書其姓或漏載養父母姓名，惟上訴人於五十年六
月十三日已自行申請戶政事務所更正其姓氏及其妻所冠夫姓為「余」。上訴人既已出
養他人，迄未終止，其與已故生母蘇徐滿間之母子關係，即不存在等語，資為抗辯。
原審審理結果：上訴人於二十七年間被訴外人余楊柳收養，為兩造所是認，且有戶籍
謄本可稽，自屬真實。雖上訴人主張該收養關係已告終止，但為被上訴人否認，且依
補註養父母姓名登記申請書之「應更正或變更事項」欄及「更正或變更之原因」欄，
暨更正登記申請書所載內容，亦足證三十五年十月一日初次設籍登記，係誤載上訴人
姓氏為「徐」，並漏登其養父母余楊柳、余李素蘭。復由證人即兩造之大哥蘇增雄所
為之證詞及提出之照片以觀，益徵上訴人與余揚柳間之收養關係未曾終止。因此，上
訴人主張其與余楊柳間之收養關係已然終止，要無可採。至於上訴人另主張：前揭戶
籍登記之更正，係被上訴人冒用其名義所為或遭被上訴人詐騙而為云云，不僅其自承
無法舉證證明，且前後陳述亦不一，其此部分之主張，自不足採。又上訴人於其生母
蘇徐滿出殯時，未穿著孝男麻衣一節，其先稱係證人蘇增雄之安排，嗣謂其舅舅另收
養之子患有小兒麻痺，乃由其代表生母蘇徐滿娘家祭拜，前後所述非但不同，且與常
情不符，並無法舉證以實其說，亦不可採。綜上所述，上訴人與余楊柳間之收養關係
既仍存在，則其訴請確認與已故之蘇徐滿間母子關係存在，即屬無據，不應准許，為
其心證之所由得，因而維持第一審所為上訴人敗訴判決，駁回其上訴，經核於法並無
違誤。況查上訴人對其妹即被上訴人提起本件訴訟，請求確認上訴人與已故蘇徐滿間
母子關係存在，縱獲勝訴判決確定，亦不能以該確認判決將上訴人與蘇徐滿間之親子
關係不確定狀態予以除去，故亦難謂有即受確認判決之法律上利益。上訴論旨，係就
原審已論斷者，泛言未論斷，或就原審取捨證據、認定事實之職權行使，指摘其為不
當。上訴人執以提起上訴，聲明廢棄原判決，非有理由。
據上論結，本件上訴為無理由。依民事訴訟法第四百八十一條、第四百四十九條第一
項、第七十八條，判決如主文。
中      華      民      國    八十九    年      七      月     十四     日
                              最高法院民事第一庭
                                  審判長法官  李  錦  豐
                                        法官  楊  鼎  章
                                        法官  吳  麗  女
                                        法官  陳  國  禎
                                        法官  陳  重  瑜
      右正本證明與原本無異
                                              書  記  官
中      華      民      國    八十九    年      八      月      七      日


司法院資訊處製作；財團法人民間司法改革基金會備份。
